ACORDAO-COMPLETO-2414350

ACÓRDÃO 6685/2020 ATA 19/2020 - PRIMEIRA CÂMARA

VISTOS, relatados e discutidos estes autos que tratam de ato de concessão de pensão civil, emitido pelo então Centro Federal de Educação Tecnológica do Maranhão (Instituto Federal do Maranhão) e instituído por João de Sousa Guimarães em favor da beneficiária ativa Maria Carminda Arruda Guimarães;
ACORDAM os Ministros do Tribunal de Contas da União, reunidos em Sessão da 1ª Câmara, nos termos dos arts. 71, inciso III, da Constituição Federal, 1º, inciso V, e 39, inciso II, da Lei 8.443/1992 e 260, §1º, do RITCU e ante as razões expostas pelo Relator, em:
9.1. considerar ilegal e recusar registro ao ato de concessão de pensão civil instituído por João de Sousa Guimarães (XXX.264.793-XX) em favor da beneficiária ativa Maria Carminda Arruda Guimarães (XXX.749.663-XX) ;
9.2. dispensar a devolução dos valores indevidamente recebidos até a data da ciência pelo Instituto Federal do Maranhão, do presente acórdão, com base no Enunciado 106 da Súmula da Jurisprudência do TCU;
9.3. determinar ao Instituto Federal do Maranhão, com base no art. 45 da Lei 8.443/1992, que:
9.3.1. faça cessar os pagamentos decorrentes dos atos impugnados, comunicando ao TCU, no prazo de quinze dias as providências adotadas, nos termos do art. 262, caput, do Regimento Interno do TCU, art. 8º, caput, da Resolução-TCU 206/2007 e 19, caput, da Instrução Normativa-TCU 78/2018;
9.3.2. promova a correção dos "quintos de FC" que integraram os proventos de pensão, adequando à parcela judicial respectiva incluída nos proventos no valor de R$ 8.443,80, para a quantia R$ 4.307,03, nos exatos limites da decisão judicial que garantiu ao instituidor, a incorporação dos 5/5 de FC-5 com base na Portaria MEC 474/1987;
9.3.3. emita novo ato de pensão civil, livre da irregularidade apontada, submetendo-o ao TCU, no prazo de trinta dias, consoante os arts. 262, § 2º, do Regimento Interno do TCU e 19, § 3º, da Instrução Normativa TCU 78/2018;
9.3.4. comunique à interessada, o teor desta decisão, alertando-a de que o efeito suspensivo proveniente da interposição de eventual recurso não a exime da devolução dos valores percebidos indevidamente após a respectiva notificação, caso o recurso não seja provido;
9.3.5. no prazo de 30 (trinta) dias, contados da ciência desta decisão, envie a este Tribunal documentos comprobatórios de que a interessada está ciente da presente deliberação.

Ato de concessão de pensão civil emitido pelo então Centro Federal de Educação Tecnológica do Maranhão. Apreciação para fins de registro.

Primeira Câmara

Instituto Federal do Maranhão.

3. Interessado: Maria Carminda Arruda Guimarães (XXX.749.663-XX).

13.1. Ministros presentes: Walton Alencar Rodrigues (Presidente), Benjamin Zymler, Bruno Dantas e Vital do Rêgo (Relator).
13.2. Ministros-Substitutos presentes: André Luís de Carvalho e Weder de Oliveira.

ACORDAO-COMPLETO-2468579

Acórdão 1527/2022 - Primeira Câmara

VITAL DO RÊGO

Adoto como relatório, com os devidos ajustes de forma, a instrução elaborada no âmbito da Secretaria de Fiscalização de Pessoal (peça 28) , com a qual se manifestou de acordo o corpo gerencial daquela unidade técnica especializada (peça 29) a seguir transcrita:
INTRODUÇÃO
1.	Trata-se de ato de concessão de pensão civil de JOÃO DE SOUSA GUIMARÃES (XXX.264.793-XX) , ex-servidor do CENTRO FEDERAL DE EDUCAÇÃO TECNOLÓGICA DO MARANHÃO - MEC.
2.	O ato foi submetido, para fim de registro, à apreciação do Tribunal de Contas da União (TCU) , de acordo com o art. 71, inciso III, da Constituição Federal. O cadastramento e a disponibilização ao TCU ocorreram por intermédio do Sistema de Apreciação e Registro de Atos de Admissão e Concessões, na forma dos arts. 2º, caput e incisos I a VI, e 4º, caput, da Instrução Normativa - TCU 78/2018.
3.	Ao benefício pensional instituído pelo Sr. João de Sousa Guimarães habilitou-se Maria Carminda Arruda Guimarães (na condição de viúva) .
HISTÓRICO
4.	Em 2012, esta Unidade Técnica encaminhou oitiva à interessada (peça 2) e diligência à Jurisdicionada (peça 1) .
5.	A resposta da beneficiária está anexada à peça 5; a da Jurisdicionada, à peça 6.
6.	Em 2013, esta Unidade Técnica instruiu o presente processo, nos termos de peça 13. No entanto, o Relator detectou impropriedades na referida instrução, no que se refere às irregularidades analisadas, determinando nova oitiva com a correta identificação das possíveis irregularidades (peça 17) .
7.	Em atendimento à determinação do Relator, esta Unidade Técnica encaminhou os expedientes acostados às peças 18-19 diretamente à Sra. Maria Carminha Arruda Guimarães e via a entidade concedente. A resposta do Instituto Federal está anexada à peça 24.
8.	A beneficiária, apesar de ter sido devidamente cientificada (peça 24, p. 6) , não encaminhou resposta.
EXAME TÉCNICO
9.	Como apresentado pelo Relator (peça 17) , os problemas que maculam o presente ato de concessão são os seguintes:
	a) pagamento de rubrica relativa a 3,17%;
	b) incorporação de quintos de função por força de decisão judicial em valores superiores ao efetivamente devido.
10.	 Em resposta ao segundo questionamento desta Unidade Técnica, a Jurisdicionada apresentou as informações e cálculos constantes de peça 24. No referido documento, o Instituto Federal do Maranhão demonstra que a parcela referente a 3,17% não integra o cálculo do benefício (peça 24, p. 3-19) .
11.	 No entanto, o valor relativo 5/5 de FC-5 faz parte do cálculo do benefício, em valor superior ao permitido por esta Corte de Contas (peça 24, p. 4-5) .
12.	 Sobre o assunto, esta Corte de Contas já firmou entendimento de que é legítima a incorporação de parcelas de funções comissionadas, de Instituições Federais de Ensino, nos valores estipulados pela Portaria 474/1987-MEC, desde que incorporadas até 31/10/1991 e pagas sob a forma de vantagem pessoal nominalmente identificada - VPNI, sujeitando-se apenas aos reajustes gerais do funcionalismo público (Acórdão 1283/2006-TCU-Segunda Câmara, de relatoria de Walton Alencar Rodrigues) . O que tem motivado o Tribunal a julgar diversos atos de aposentadoria ilegais é a modificação da base de cálculo da vantagem ao longo do tempo, devido a inclusão de vantagens posteriormente concedidas.
13.	 Nesse sentido, cabe citar, especialmente, a Decisão 235/1998-TCU-1ª Câmara (de relatoria do Ministro Marcos Vinicios Vilaça) , que, modificando o entendimento anterior, deixou assente que a retribuição pelo exercício de cargos de direção e funções gratificadas, iniciado após o advento da Lei nº 8.168/91, deve observar os valores estipulados naquele diploma, preservando-se a retribuição, com base no valor das funções de confiança transformadas, dos servidores que as exerciam e continuaram no exercício dos cargos de direção e das funções gratificadas resultantes da transformação, bem como o valor dos quintos incorporados com base no exercício das funções de confiança transformadas, tanto para os servidores ativos quanto para os aposentados.
14.	 Sobre a remuneração das funções comissionadas anteriores à Lei 8.168/1991, a Portaria 474/1987, determinava: 
Art. 2º As Funções Comissionadas são previstas no Anexo I, devendo ser exercidas em regime de tempo integral. Parágrafo Único. A remuneração das Funções Comissionadas previstas no Anexo I terá valor igual ao da remuneração do Professor Titular da carreira do Magistério Superior em regime de Dedicação Exclusiva, com Doutorado, acrescida dos percentuais a seguir especificados:
FC-1 - 80%
FC-2 - 65%
FC-3 - 55%
FC-4 - 40%
FC-5 - 30%
FC-6 - 20%
15.	 Considerando o regime jurídico do pessoal docente das IFES, em sua maioria celetista até o advento da Lei 8.112/1990, a concessão da incorporação de função teve como marco inicial a vigência da Lei 8.911/1994, ou seja, 12/7/1994. Nessa época, a remuneração do professor titular nas condições descritas pela Portaria 474/1987, era composta do vencimento básico mais a Gratificação de Atividade Executiva - GAE, no percentual de 160%, instituída pela Lei Delegada 13, de 27/8/1992 e majorada pela Lei 8.676, de 13/7/1993. 
16.	 A remuneração de Professor Titular com Dedicação Exclusiva e Doutorado, mais a GAE no mês de janeiro/1995, era de R$ 3.169,37. A tabela abaixo apresenta os valores dos quintos incorporados e da opção, de acordo com os critérios definidos no Acórdão 835/2012-TCU-Plenário (de relatoria do Ministro Augusto Nardes) , para os servidores que não ajuizaram ações judiciais (ou para os que o fizeram, mas não lograram êxito, em decisão transitada em julgado) . Para os demais, é necessário obter o valor da remuneração do Professor Titular com dedicação exclusiva e doutorado na data do provimento judicial de 1º Grau e aplicar sobre ele apenas os índices de aumentos lineares após o provimento judicial.
	Função 
	% 
	Remuneração (*) 
	Valor do acréscimo 
	Total da VPNI em 1995 
	Índices (**) 
	Valor total da VPNI 

	FC-1
	80
	3169,37
	2535,49
	5704,86
	1,04535
	5963,58

	FC-2
	65
	3169,37
	2060,09
	5229,46
	1,04535
	5466,61

	FC-3
	55
	3169,37
	1743,15
	4912,52
	1,04535
	5135,30

	FC-4
	40
	3169,37
	1267,74
	4437,11
	1,04535
	4638,34

	FC-5
	30
	3169,37
	950,81
	4120,18
	1,04535
	4307,03

	FC-6
	20
	3169,37
	633,87
	3803,24
	1,04535
	3975,72

 (*) Professor Titular com dedicação exclusiva e doutorado em janeiro/1995 Vencimento mais GAE 
 (**) aumentos lineares de 1995 a 2009.
19.	 O valor da função comissionada incluída na base de cálculo do benefício sob a forma de sentença judicial transitada em julgado não se encontra em conformidade com o entendimento acima, o qual foi calculado com base no valor da vantagem verificado em janeiro/1995 acrescido, desde então, dos reajustes gerais do funcionalismo público (3,5% e 1,0%) . 
20.	 Destarte, percebe-se que, apesar de a pensionista fazer jus à referida parcela, não há embasamento legal para a forma de cálculo utilizada para o pagamento, pois o valor que teria direito de receber é de R$ 4.307,03, conforme tabela acima mencionada. No entanto, consta que, na base de cálculo da pensão, o valor utilizado foi de R$ 8.443,80 (peça 24, p. 4) . 
21.	 Portanto, o ato em questão deve ser julgado ilegal, com determinação para que a entidade ajuste, na base de cálculo do benefício, o pagamento da gratificação para o valor de R$ 4.307,03, em cumprimento a sentença judicial.
CONCLUSÃO 
22.	 Ante o exposto, propõe-se o julgamento pela ilegalidade do ato em tela, em decorrência do inclusão na base de cálculo da pensão de valor irregular de FC judicial, que vem sendo paga em valor superior, em decorrência de erro de execução na sentença judicial. 
PROPOSTA DE ENCAMINHAMENTO
22.	 Pelas razões expostas e de conformidade com o preceituado nos artigos 71, III, da Constituição Federal de 1988; 1º, V, e 39, II, da Lei nº 8.443/1992; e 1º, VIII, e 259, II, do Regimento Interno/TCU, propõe-se considerar ilegal o ato inicial de concessão de pensão em favor de Maria Carminda Arruda Guimarães (CPF: XXX.749.663-XX) , negando-lhe o registro, com a adoção das seguintes medidas: 
a) dispensar a reposição dos valores indevidamente recebidos até a data do conhecimento, pela entidade de origem, do acórdão que vier a ser proferido, consoante o Enunciado 106 da Súmula de Jurisprudência do Tribunal: 
b) determinar à Unidade Jurisdicionada que: 
b.1) dê ciência à interessada da deliberação desta Corte de Contas, alertando-a que a interposição de eventuais recursos não a eximirá da devolução dos valores recebidos indevidamente após a notificação desta deliberação, no caso desse recurso não ser provido; 
b.2) no prazo de quinze dias, fazer cessar os pagamentos decorrentes do ato ora impugnado, sob pena de responsabilidade solidária da autoridade administrativa omissa, nos termos do art. 262 do Regimento Interno/TCU; 
b.3) emita novo ato, livre da irregularidade apontada, e submeta-o à apreciação do Tribunal no prazo de trinta dias, a contar da ciência da deliberação que declarou a ilegalidade do ato original; e 
b.4) no prazo de trinta dias, encaminhe a este Tribunal, por cópia, comprovante da data em que a interessada tomou conhecimento da decisão desta Corte. 
O Ministério Público, representado nos autos pelo Procurador Dr. Sérgio Ricardo Costa Caribé, manifestou-se no mérito, de acordo com as conclusões da unidade técnica, apresentando, contudo, proposta alternativa de sobrestamento dos autos, nos termos do parecer de peça 32, a seguir transcrito:
Trata-se da apreciação, para fins de registro, de ato de concessão de pensão civil emitido pelo Centro Federal de Educação Tecnológica do Maranhão. 
A Unidade Técnica, em pareceres uniformes às peças 28 e 29, propõe a ilegalidade do referido ato, em razão da inclusão, na base de cálculo do benefício, de Função Comissionada - FC judicial que vem sendo paga em valor superior ao devido, em decorrência de erro de execução na sentença judicial.
De fato, a jurisprudência deste Tribunal é firme no sentido de que a incorporação das Funções Comissionadas, nas Instituições Federais de Ensino, pode ocorrer com base na Portaria 474/1987 do MEC, desde que até 31/10/1991 e sejam pagas sob a forma de vantagem pessoal nominalmente identificada - VPNI, sujeitando-se apenas aos reajustes gerais do funcionalismo público.
No entanto, o cálculo da referida parcela deve observar os critérios e valores definidos no Acórdão 835/2012-TCU-Plenário, relatado pelo Ministro Augusto Nardes, para os servidores que não ajuizaram ações judiciais ou para os que o fizeram, mas não lograram êxito, em decisão transitada em julgado. Nos demais casos, é necessário obter o valor da remuneração do Professor Titular com dedicação exclusiva e doutorado na data do provimento judicial de 1º Grau e aplicar sobre ele apenas os índices de aumentos lineares após o provimento judicial.
In casu, verifica-se que o valor incluído na base de cálculo da pensão é muito superior àquele definido no Acórdão 835/2012-TCU-Plenário, conforme demonstrado pela Unidade Técnica à peça 28, p. 3, o que enseja o julgamento do referido ato pela ilegalidade, com determinação para que o valor da parcela seja corrigido.
No entanto, conforme mencionado anteriormente no parecer de peça 30, estando os autos neste gabinete para a emissão do parecer, verificou-se que o Supremo Tribunal Federal (STF) , em recente deliberação proferida nos autos do Recurso Extraordinário - RE 636.553/RS, fixou novo entendimento acerca do prazo para a apreciação dos atos sujeitos a registro, com repercussão geral reconhecida, nos seguintes termos: 
Em atenção aos princípios da segurança jurídica e da confiança legítima, os Tribunais de Contas estão sujeitos ao prazo de 5 anos para o julgamento da legalidade do ato de concessão inicial de aposentadoria, reforma ou pensão, a contar da chegada do processo à respectiva Corte de Contas.
Dessa forma, em atenção ao despacho de Vossa Excelência, à peça 31, este membro do Ministério Público de Contas manifesta o entendimento de que, no mérito, o ato constante dos autos deve ser considerado ilegal, em consonância com o encaminhamento proposto pela Unidade Técnica.
8. No entanto, tendo em vista que o ato em análise ingressou neste Tribunal há mais de 5 anos e que a deliberação proferida nos autos do RE 636.553/RS ainda poderá ser objeto de reforma ou modulação, ratifica-se o parecer emitido anteriormente para propor que os presentes autos sejam sobrestados até que a decisão do STF acerca da matéria se torne definitiva.
É o Relatório.

Maria de Jesus Freitas Passos (OAB/MA 8.139).

Procurador Sergio Ricardo Costa Caribé.

PENSÃO CIVIL. INCORPORAÇÃO DE QUINTOS, PELO INSTITUIDOR, DE FUNÇÃO DE CONFIANÇA COM FUNDAMENTO NA PORTARIA MEC 474/1987. CÁLCULO DA VANTAGEM EM DESACORDO COM A JURISPRUDÊNCIA DO TCU E COM A DECISÃO JUDICIAL QUE GARANTIU A INCORPORAÇÃO MENCIONADA. ERRO NA EXECUÇÃO DO COMANDO JUDICIAL. IRREGULARIDADE QUE SE COMUNICOU PARA A PENSÃO CIVIL. OITIVA. ILEGALIDADE. DETERMINAÇÕES

PENSÃO CIVIL (PCIV)

Secretaria de Fiscalização de Pessoal (Sefip).

Em exame, ato de concessão de pensão civil emitido pelo então Centro Federal de Educação Tecnológica do Maranhão e instituído pelo ex-servidor João de Sousa Guimarães em favor da beneficiária ativa Maria Carminda Arruda Guimarães. O mencionado instituidor, que ocupava o cargo de professor de 1º e 2º graus, e faleceu já aposentado na data de 14/9/2005. Vale mencionar que o ato de aposentadoria emitido em favor do inativo foi considerado ilegal por esta Corte de Contas nos autos do TC Processo 002.712/2001-7 (Acórdão 524/2003-TCU-Segunda Câmara) .
Verifico que o ato de pensão civil em análise, com vigência a partir do óbito, foi disponibilizado ao TCU na data de 20/12/2007. Também vale observar que os proventos da pensão discutida foram calculados segundo os critérios estabelecidos pela Lei 10.887/2004, razão pela qual não guardam paridade com a remuneração do cargo ocupado pelo instituidor. 
Ao analisar a concessão, a Sefip identificou como indício de irregularidade a inclusão, no cálculo da pensão, de parcela referente à incorporação de quintos pelo instituidor, com base na Portaria MEC 474/1987, cujos cálculos foram realizados de forma equivocada, em desacordo com a jurisprudência do TCU e com a decisão judicial que assegurou ao instituidor a percepção da referida parcela. Considerando que o ato em questão foi disponibilizado ao TCU há mais de 5 anos, a unidade técnica oportunizou à beneficiária ativa da pensão, nos termos do Acórdão 587/2011-TCU-Plenário, as garantias constitucionais atinentes ao contraditório e à ampla defesa (peças 2 e 19) . Em paralelo, foi realizada diligência junto ao Instituto Federal do Maranhão para que a entidade apresentasse esclarecimentos acerca dos indícios destacados (peças 1 e 18) .
Após ter sido notificada acerca da irregularidade identificada em seu ato de pensão civil, a Sra. Maria Carminda Arruda Guimarães apresentou suas razões que foram juntadas na peça 5. A entidade também apresentou os esclarecimentos requeridos, que foram juntados nas peças 6 e 24. Em síntese, os argumentos trazidos para justificar os pagamentos inquinados na pensão em comento são os seguintes: (i) o TCU não pode alterar sua pensão, pois já ocorreu a decadência administrativa, prevista no art. 54 da Lei 9.784/1999; (ii) há decisão judicial que ainda não transitou em julgado, proferida nos autos do Mandado de Segurança Mandado de Segurança Individual 0026928-87.2014.4.01.3700- 13ª Vara Federal/MA, que garante a inclusão da parcela de quintos nos proventos de pensão da Sra. Maria Carminda.
Por seu turno, a Sefip entendeu que as informações e documentos constantes dos autos não são hábeis a justificar a continuidade dos pagamentos irregulares. Nesse sentido a Sefip sustenta que a parcela judicial referente à incorporação de quintos, que foi incluída no benefício de pensão, está acima dos valores de referência considerados legais pela jurisprudência do TCU, que tem por referência o Acórdão 835/2012-TCU-Plenário.
Ao final, a Sefip propõe considerar ilegal o ato em apreço, propondo a correção do valor de quintos de função incorporados pelo instituidor e incluído no benefício de pensão.
Em sua manifestação regimental, o Ministério Público junto ao TCU, ratificou no mérito, a proposta formulada pela unidade técnica. Ponderou o MPTCU, no entanto, que a apreciação da concessão em apreço deveria ser sobrestada até que a decisão proferida nos autos do RE 636.553/RS se torne definitiva. 
-II-
Preliminarmente, quanto a proposta de sobrestamento sugerida pelo MPTCU, observo que a decisão do STF no RE 636.553/RS, a despeito de ter sido proferida em 19/2/2020, foi publicada somente em 26/5/2020. Diante do que restou assentado em decorrência das discussões, consoante admite o próprio parquet, poderá a referida decisão ser objeto de reforma ou - quando menos - algum tipo de modulação. É importante mencionar que a questão da modulação no RE 636.553 já foi suscitada pelo Min. Luís Roberto Barroso por ocasião das discussões. Na sessão de julgamento, os ministros, sem entrar em detalhes, entenderam que o efeito da decisão é prospectivo, da decisão para frente. E exemplificaram os efeitos futuros com os processos judiciais suspensos em razão da repercussão geral, cujo encaminhamento será exatamente o mesmo da repercussão. E os processos judiciais já decididos, com base na jurisprudência anterior não mudariam mais em razão desse novo entendimento. Transcrevo a passagem pertinente do sobredito Recurso Extraordinário:
 (...)  
O SENHOR MINISTRO LUÍS ROBERTO BARROSO - Presidente, uma observação. Aqui há um ponto importante. Nós temos uma jurisprudência firme, de muitos anos, e a estamos alterando, agora, com caráter prospectivo, senão nós vamos invalidar tudo o que foi feito para trás. Portanto, eu acho que essa é uma mudança que vale para este caso, que aliás, nem precisava, e vale daqui para frente.
O SENHOR MINISTRO DIAS TOFFOLI (PRESIDENTE) :
Mas vai valer para os casos que estão suspensos nos tribunais, porque é repercussão geral.
O SENHOR MINISTRO ALEXANDRE DE MORAES - Só não valeria para os casos já definidos.
O SENHOR MINISTRO LUÍS ROBERTO BARROSO - Isso, ao que está em tramitação se aplica, mas ao que já foi definido não, porque senão vamos criar uma instabilidade imensa.
Ressalto que a jurisprudência anterior do STF, mencionada nas discussões dos ministros, era firme no sentido de que se o ato completasse mais de 5 anos no Tribunal, o TCU deveria chamar os interessados e oferecer a eles as garantias do contraditório e ampla defesa. Considerando essa jurisprudência anterior, muitos acórdãos do TCU foram anulados por Mandados de Segurança do STF fazendo os atos respectivos retornarem ao Tribunal para nova análise, desta feita abrindo o contraditório às partes.  Portanto, é possível inferir que os processos de atos com oitiva no TCU que tenham sido originados diretamente de decisões do STF (ou do judiciário) que tenham anulado decisão do TCU em razão da ausência de contraditório não estariam abarcadas pela repercussão geral (considerando a modulação que foi sugerida pelos Ministro Barroso e Toffoli)  o que significa que a nova tramitação desses atos no TCU continua até a nova decisão do TCU sobre o registro.
Além disso, para os casos em que o TCU, seguindo aquela jurisprudência (anterior)  do STF, definiu de ofício, o procedimento de contraditório a partir das várias decisões que anularam os acórdãos do TCU, internalizando o entendimento do STF (oportunização do contraditório) , é possível inferir que a situação se equipara àquela dos atos que precisaram ser reanalisados em decorrência direta de decisão judicial.
Diante de tais circunstâncias e tendo em vista que no caso aqui tratado, o transcurso do quinquênio se deu em grande medida pela necessidade de obtenção de esclarecimentos adicionais junto ao órgão de origem bem como de realização da prévia oitiva da pensionista, tudo, feito em absoluta conformidade com a sólida jurisprudência da Corte Constitucional manifestada até então, entendo que o sobrestamento do feito, a essa altura, não seria a melhor medida a adotar.
-III-
No mérito, registro minha concordância com a proposta formulada pela unidade técnica, aquiescida pela manifestação do MPTCU, razão pela qual acolho os pareceres precedentes por seus próprios fundamentos, sem prejuízo de tecer os comentários a seguir.
Compulsando os autos e analisando a documentação carreada por meio de diligência (peças 6 e 24) e nas oitivas, observo que o instituidor faz jus à incorporação de 5/5 de uma FC-5, nos termos preconizados pela Portaria MEC 474/1987. No entanto, o cálculo da rubrica no momento da instituição da pensão se mostra equivocado e descumpre a própria decisão judicial que o assegurou o pagamento da parcela nos proventos do instituidor.
Vale rememorar que o instituidor buscou na justiça garantir a equiparação dos Cargos de Direção (CD's) transformados pela Lei 8.161/1191, para uma FC-5, função efetivamente ocupada pelo Sr. João de Sousa Guimarães na atividade. Isso porque os valores incorporados com base na então Portaria MEC 474/1989 (FC's) foram reduzidos a partir da entrada em vigor da Lei 8.168/1991 (CD's) , o que foi considerado ilegal pelo Poder Judiciário. Nesse sentido, a decisão judicial que ampara o instituidor, proferida nos autos do mandado de segurança 2000.37.00.000727-3, que tramitou na 6ª Vara Federal de São Luís/ MA:
Isto posto, decido rejeitar a preliminar e, no mérito, ratificando a liminar, CONCEDER A SEGURANÇA, para reconhecer o direito dos substituídos ao recebimento de seus vencimentos sem a redução dos "quintos" incorporados, com fulcro na tabela de vencimentos da Lei 7.596/87, no Decreto 94.664/87 e na Portaria 474/87 - MEC. 
Verifico que a discussão que foi travada no referido MS foi tão somente a que diz respeito aos quintos incorporados com fundamento na portaria MEC 474/1987 e que, a partir da entrada em vigor da Lei 8.168/1991, foram reduzidos drasticamente. Não se discutiu expressamente nos autos, a inclusão de outras vantagens criadas posteriormente a 8/4/1998 e incluídas no cálculo dos quintos e nem a atualização dos cálculos considerando as novas estruturas remuneratórias do cargo utilizado como parâmetro (professor titular) . Por tal razão não se pode inferir que a decisão proferida nos autos do referido Mandado de Segurança ampara os critérios de cálculo utilizados pelo Instituto Federal do Maranhão. Não se trata de descumprimento de decisão judicial transitada em julgado, mas sim, de equívoco na execução do comando judicial.
Observo que a decisão proferida pelo TRF da 1ª Região que confirmou a sentença de 1ª Instância, também não assegurou os critérios de cálculo utilizados pela entidade, consoante se verifica na ementa a seguir transcrita:
ADMINISTRATIVO E PROCESSUAL CIVIL - PRELIMINAR - INADEQUAÇÃO DA VIA ELEITA REJEITADA - SERVIDOR - TRANSFORMAÇÃO DAS FUNÇÕES DE CONFIANÇA DAS INSTITUIÇÕES FEDERAIS DE ENSINO EM CARGOS DE DIREÇÃO - LEI 7.596/87 - DECRETO 94.664/87 - PORTARIA MEC 474/87 - LEI 8.168/91 - QUINTOS - DIREITO ADQUIRIDO - IRREDUTIBILIDADE DE VENCIMENTOS - DECADÊNCIA - LEI 9.784/99 - LEGITIMIDADE DO SINDICATO PARA ATUAR COMO SUBSTITUTO - APELAÇÃO E REMESSA OFICIAL IMPROVIDAS.
1. O Sindicato, estando devidamente registrado no MTB, tem legitimidade para atuar como substituto processual, nos moldes do art. 5º, LXX, "b" da CF/88, no art. 240, "a" da Lei 8.112/90 e no art. 4º, "a" do seu estatuto. Ademais, consta dos autos a autorização dos substituídos em ata de assembleia geral.
2. A matéria em debate é eminentemente de direito. Cuida-se de revisão/transformação dos quintos incorporados com base na Portaria MEC 474/87, advindo daí o direito líquido e certo pleiteado pelo impetrante de ver os proventos/vencimentos de seus substituídos resguardados. Preliminar de inadequação da via rejeitada.
3. Ultrapassados 5 (cinco) anos desde a data da Portaria 474, de 26/8/87, que fixou os valores das funções comissionadas, deve ser aplicada a decadência do direito de anular, conforme preconiza abalizada doutrina e a teor do disposto no art. 54 da Lei 9.784/99, que regula o processo administrativo no âmbito da Administração Pública Federal. Precedentes: AC 1999.34.00.036098-6/DF, TRF - 1ª Região, Rel. Des. Federal Antônio Sávio de Oliveira Chaves; AMS 2000.71.10.000130-4/RS, Rel. Juiz Valdemar Capeletti, TRF - 4ª Região; ROMS 12705/TO, Rel. Min. Vicente Leal, STJ, 6ª Turma; MS 7090/DF, Min. Jorge Scartezzini, STJ, 3ª Seção e MS 6566/DF, Min. Garcia Vieira, STJ, 1ª Seção.
4. Inexistência nos autos de prova sobre medidas administrativas em tempo hábil que importassem impugnação à validade do ato, para efeito do exercício do direito de anular.
5. Ademais, a Portaria MEC 474/87, que fixou os valores das funções comissionadas instituídas em decorrência da Lei 7.596/87, foi expedida com amparo no art. 64 do Decreto 94.664/87 (regulamento) .
6. Os "quintos" incorporados na vigência da Lei 7.596/87 e nos valores fixados pela Portaria 474 não podem sofrer redução em razão da transformação das funções de confiança em cargos de direção, provocada pela Lei 8.168/91, em respeito ao direito adquirido e à irredutibilidade dos vencimentos.
7. Precedentes: AMS 1998.01.00.014551-6/AM, Rel. Juíza Mônica Neves Aguiar Castro; AMS 1997.01.00.058166-7/DF, Rel. Juiz Ricardo Machado Rabelo; AMS 1997.01.00.022883-1/MT, Rel. Juiz Luciano Tolentino Amaral e TRF/4ª Região/AMS 96.04.63447-0/SC, Rel. Juiz Alcides Vettorazzi. 
8. Preliminar rejeitada. Apelação e Remessa Oficial improvidas. Sentença confirmada.
Portanto, não foram discutidas, no sobredito processo judicial que assegurou ao instituidor a incorporação de quintos com base na Portaria MEC 474/1987, outras questões como atualização remuneratória ou reestruturação de carreira por leis supervenientes que não integraram o pedido feito na inicial. Diante desse fato, a execução da sentença deveria ter se cingido à parte dispositiva da decisão que transitou em julgado e que assegurou que os quintos incorporados com fundamento na referida portaria do MEC não sofressem a redução implementada a partir da entrada em vigor da Lei 8.168/1991.
Nesses termos, a execução da sobredita decisão judicial pela entidade contraria a Jurisprudência desta Corte de Contas, materializada no Acórdão 835/2012-TCU-Plenário, por meio do qual foram estipulados os valores das incorporações de quintos calculadas com base na Portaria MEC 474/1987. No caso do instituidor, que incorporou 5/5 de uma FC-05, o valor assegurado seria de R$ 4.307,03 e não os R$ 8.443,80 que foram incluídos nos proventos de pensão. Em vista do que foi apresentado, o ato em epígrafe não reúne condições para receber a chancela da legalidade.
Contudo, cabe mencionar que, diante de ato administrativo praticado de ofício pelo IFMA no sentido de corrigir a execução da decisão judicial que amparava o pagamento da parcela nos proventos do instituidor, a beneficiária Maria Carminda Arruda Guimarães e outros, impetraram o Mandado de Segurança 0026928-87.2014.4.01.3700, que tramitou na 13ª Vara Federal/MA. No julgamento de mérito do referido mandamus  (peça 33) o titular da 13ª Vara Federal do Maranhão entendeu:
 (...) 
Sustentaram, em síntese, que, sendo convocados pela Administração para tomar conhecimento da redução de seus proventos, as vantagens incorporadas sob a rubrica FC (Função Comissionada) , instituída pela Portaria MEC n. 474, de 26 de agosto de 1987, há muito integram seu patrimônio e encontram-se albergadas pela coisa julgada emanada do Processo n. 2000.37.00.000727-3.
 (...) 
Embora haja farta jurisprudência no sentido de reconhecer, em casos como o que ora se examina, a legitimidade da aludida exclusão, notadamente por ser a GED uma vantagem pecuniária instituída após a incorporação da função comissionada, não podendo, em consequência, compor a sua base de cálculo, importa reconhecer que, no presente caso, pelo que se deduz da documentação juntada aos autos, o equívoco na forma de cálculo dos quintos vinha sendo praticado desde a instituição da Gratificação de Estimulo à Docência - GED pela Lei 9.678, que foi publicada em 03 de julho de 1998.
 (...) o fato de se tratar de relação jurídica de trato sucessivo não autoriza a Administração a corrigir seus equívocos a qualquer tempo. Afinal, foi precisamente para regular situações dessa espécie que o legislador concebeu a regra insculpida no §1º acima transcrito.
Nesse contexto, há que se reconhecer que, no presente caso, a Administração, sob pena de decadência, só poderia modificar a forma de cálculo da vantagem pecuniária "quintos" até 01/02/2004, sendo certo que o processo administrativo tendente à correção do vício só foi instaurado no ano de 2010.
 (...) 
Há, portanto, que se reconhecer a ilegalidade do ato administrativo que determinou a redução do valor da parcela "quintos" incorporada aos proventos da Impetrante, assim como a restituição ao erário das quantias recebidas a maior, a título de tal parcela. 
D I S P O S I T I V O 
ANTE O EXPOSTO, acolho os pedidos formulados pelos Impetrantes (CPC 269 I) , a fim de anular o ato administrativo que determinou a redução do valor da parcela "quintos" incorporada aos seus proventos, assim como a restituição das quantias recebidas a maior, a título de tal parcela.
Vale mencionar que a referida decisão judicial não transitou em julgado e encontra-se aguardando julgamento no TRF da 1ª Região desde 31/1/2018.
Embora a decisão proferida nos autos do sobredito MS 0026928-87.2014.4.01.3700 tenha reconhecido a irregularidade da forma de cálculo que culminou na incorporação mencionada, a sentença, dirigindo-se exclusivamente ao IFMA, que por meio de seus gestores praticou um ato administrativo simples para corrigir o valor da incorporação de quintos nos proventos de pensão, aplicou, à entidade, a decadência prevista no art. 54 da lei 9.784/1999. Contudo, a referida decisão judicial não pode ser oposta a esta Corte de Contas uma vez que a análise de legalidade levada a efeito nestes autos em razão da competência Constitucional conferida ao TCU pelo no art. 71, inciso III da CF/1988, escapa do critério apontado pelo poder judiciário, por se tratar de ato complexo. Em outras palavras, a justificativa que consta da decisão judicial, qual seja, a materialização da decadência para a administração corrigir a parcela inquinada, se aplica aos gestores, mas não ao TCU no exercício da competência prevista no art. 71, inciso III da CF/1988. Por esta razão, cabe determinação ao IFMA para que proceda a correção da parcela de quintos, nos proventos da Sra. Maria Carminda Arruda Guimarães, nos termos mencionados no subitem 18 deste voto.
	Ante o exposto, VOTO para que seja adotada a minuta de acórdão que ora trago ao exame deste Colegiado.
TCU, Sala das Sessões Ministro Luciano Brandão Alves de Souza, em 16 de junho de 2020.
Ministro VITAL DO RÊGO 
Relator